最高法院刑事判決　　　　　　　　　　　　　　　九十一年度台上字第七二０九號
　　上　訴　人　甲○○
右上訴人因偽造文書案件，不服台灣高等法院台中分院中華民國八十九年十月二十五
日第二審判決（八十九年度上訴字第一三四五號，起訴案號：台灣台中地方法院檢察
署八十八年度偵字第一七三二九號），提起上訴，本院判決如左：
    主  文
原判決撤銷，發回台灣高等法院台中分院。
    理  由
本件原判決認定上訴人甲○○前曾從事代書業務，因負債甚多，於得知陳鐵男所有位
於台中市○○區○○段一七五及一八一地號等二筆土地甚有價值後，竟與范建軍共同
基於意圖為自己不法所有之概括犯意聯絡，由上訴人於民國八十八年五、六月間向范
建軍表示要讓范建軍有財可賺，並在台中市○○路八號三樓皮爾凱登餐廳內，提供陳
鐵男之戶籍謄本一份、偽刻之陳鐵男印章一顆及台中市○區○○街二段九巷三十三弄
二號七樓之二之地址資料給范建軍，且囑咐范建軍至台中市水湳某刻印店拿取其為冒
貸而委託不知情之刻印店人員偽刻之陳鐵男印章二顆後，以陳鐵男名義申請補發陳鐵
男之身分證及申請在上址裝設電話，再冒用陳鐵男之名義向民間或銀行辦理前開土地
貸款圖利，上訴人並應允事成後給予范建軍貸款數額二成之傭金。范建軍乃於八十八
年六月十七日持自己之照片至台中市北屯區戶政事務所，冒用陳鐵男之名義，明知陳
鐵男之身分證並未遺失，竟以陳鐵男身分證遺失為由之不實事項，偽造填寫補領國民
身分證申請書後，交由承辦人申請補發而行使，使該管公務員登載於職務上所掌之公
文書，而補發貼有范建軍照片之陳鐵男名義身分證一張，足以生損害於戶政機關管理
身分資料之正確性及陳鐵男本人。范建軍復於八十八年六月三十日，至中華電信股份
有限公司北台中營運處，在市內電話裝機申請書上偽造陳鐵男之名義，申請電話裝機
在台中市○區○○街二段九巷三十三弄二號七樓之二，並交由承辦人行使，而裝設電
話在上址，足以生損害於前揭電信公司及陳鐵男。嗣上訴人因另犯詐欺、竊盜等案件
被判處徒刑確定未到案執行，經台灣台中地方法院檢察署發佈通緝後於八十八年七月
五日緝獲歸案，上訴人乃打電話委託不知情之朋友謝國華將冒貸文件交付予范建軍，
不知情之潘文萄經由謝國華處得知上訴人已無法繼續辦理該陳鐵男貸款案，其為賺取
介紹傭金，即主動聯絡范建軍與先前就該貸款案已與上訴人聯繫過並不知情之仲介人
曾士權碰面，因范建軍向潘文萄、曾士權佯稱其上開土地權狀已撕毀，故曾士權遂至
台中縣大里市○○路三００號大里聯合代書事務所，向不知情之代書事務所人員林如
香請求辦理補發土地權狀及於權狀補發前辦理該土地之民間貸款事宜，曾士權並應林
如香之要求，要潘文萄轉告范建軍需辦理陳鐵男名義之戶籍謄本、印鑑證明及地價稅
繳納證明等。某綽號「常先生」之不詳真實姓名年籍男子得知後，即於八十八年七月
十二日，在台中市○○路與漢口路附近，交付除承租人欄未填寫其餘部分均已填載完
成之房屋租賃契約書一份予范建軍，以利其遷移陳鐵男之戶籍，范建軍隨後於同日至
台中市○○路八號三樓皮爾凱登餐廳，冒用陳鐵男名義，在房屋租賃契約書之承租人
欄，偽造陳鐵男之簽名承租台中市○區○○街二段九巷三十三弄二號七樓之二房屋，
足以生損害於陳鐵男。范建軍復於八十八年七月十三日，冒用陳鐵男名義，明知陳鐵
男之戶籍並未遷移，仍持前開偽造之房屋租賃契約書，向台中市南區戶政事務所人員
行使，辦理陳鐵男戶籍遷到台中市○區○○街二段九巷二號七樓之二，並明知陳鐵男
並未申請印鑑登記，仍冒用陳鐵男之名義，在印鑑登記證明申請書上偽造陳鐵男之署
押，向該戶政事務所申請陳鐵男之印鑑登記而行使，使該管公務員據以登載於職務上
所掌之文書，並發給請領之戶籍謄本、戶口名簿及印鑑登記證明等，足以生損害於戶
政機關管理戶籍資料、印鑑登記資料之正確性及陳鐵男本人。范建軍又於八十八年七
月十六日，在台中市○○街三三八號十六樓之一，冒用陳鐵男名義，在委託曾士權以
前開土地向銀行貸款新台幣三千萬元之同意書上簽署陳鐵男之姓名後，持交曾士權行
使，足以生損害於陳鐵男及曾士權。范建軍再於八十八年七月十七日，明知陳鐵男並
未申請地價稅繳納證明，仍冒用陳鐵男名義，偽造台中市稅捐稽徵處財產稅櫃員制作
業櫃台發證申請書，持向台中市稅捐稽徵處東山分處人員行使，申請發給陳鐵男上開
土地之地價稅繳納証明，使該管公務員據以登載於職務上所掌之文書，並發給上開請
領之地價稅繳納證明，足以生損害稅捐機關管理稅捐資料之正確性及陳鐵男。嗣曾士
權與林如香約定於八十八年七月十九日辦理貸款手續，范建軍即應林如香之要求，於
八十八年七月十九日至玉山商業銀行大里分行冒用陳鐵男名義，偽造玉山商業銀行存
款戶約定書及玉山銀行存款印鑑卡，持向該銀行人員行使，申請存款簿開戶及金融卡
，足以生損害於上揭銀行及陳鐵男。范建軍再於該日與潘文萄、曾士權至林如香前開
代書事務所，提出冒領之陳鐵男之身分證、戶籍謄本、印鑑證明、玉山銀行大里分行
存摺、偽刻之陳鐵男印鑑章等，冒用陳鐵男名義，在空白未填載之土地登記申請書、
抵押權設定契約書、其他特約事項、切結書上，偽造陳鐵男之署押（簽名、蓋章及按
捺指紋）以辦理貸款事宜，足以生損害於陳鐵男。林如香並約范建軍等人至台中市○
○區○○路四段八十一號十一樓之一辦理民間貸款，因范建軍係假冒者已被識破，經
警據報於八十八年七月十九日十一時二十分許，在上址查獲，並扣得偽刻之陳鐵男印
章一顆及范建軍所有冒領之陳鐵男之身分證一張、戶口名簿一份、戶籍謄本三份、印
鑑證明二份、玉山銀行存款簿一本、玉山銀行金融卡一張等物等情。因而維持第一審
關於論處上訴人共同連續行使偽造私文書，足以生損害於公眾及他人罪刑部分之判決
，駁回此部分上訴人在第二審之上訴，固非無見。
惟查(一)、共同正犯，係在合同意思範圍以內，相互利用他人之行為，以達其犯罪之目
的，原不必每一階段行為均經參與，祇須分擔犯罪行為之一部，即應對於全部所發生
結果共同負責。原判決理由謂公訴人起訴上訴人於八十八年七月五日因另案通緝被緝
獲後，范建軍冒用陳鐵男名義向台中市南區戶政事務所辦理陳鐵男戶籍遷入、申請陳
鐵男之印鑑登記及請領印鑑證明、戶口名簿、戶籍謄本；向台中市稅捐稽徵處東山分
處申請發給陳鐵男所有土地之地價稅繳納證明；向玉山商業銀行大里分行冒用陳鐵男
名義申請存款簿開戶，並至林如香代書處提出冒領所得之陳鐵男之身分證、戶籍謄本
……等物，冒用陳鐵男名義填寫土地登記申請書、抵押權設定契約書、切結書以辦理
貸款事宜，經識破其係假冒而被查獲，涉犯刑法第二百十條、第二百十四條、第二百
十六條、第三百三十九條第三項、第一項等罪嫌部分。因上訴人並未知悉及參與其被
捕後之相關預備冒貸過程，難令其與范建軍負此部分之共犯責任，而認此部分犯罪不
能證明不另為上訴人無罪之諭知（原判決理由五(二)）。然原判決前揭事實欄已將此部
分之事實記載列為上訴人之犯罪事實，復又於理由內謂此部分犯罪不能證明，不另為
無罪之諭知，事實記載與理由說明不相適合。又原判決前揭事實欄係記載，上訴人與
范建軍共同基於意圖為自己不法所有之概括犯意聯絡，由上訴人向范建軍表示讓其有
錢賺，並提供陳鐵男之戶籍謄本、偽刻之印章及住所資料給范建軍，且囑咐范建軍…
…以陳鐵男名義申請補發陳鐵男之身分證及申請裝設電話，再冒用陳鐵男之名義向民
間或銀行辦理土地（抵押）貸款圖利，……嗣上訴人因詐欺等案判刑確定被通緝，於
緝獲歸案後，乃打電話委託謝國華將冒貸文件交付范建軍……等情。如果無訛，則范
建軍於上訴人被緝獲後，為冒貸所為之偽造文書之犯行，是否在其與上訴人合同之意
思範圍以內？上訴人於被緝獲後，仍託人將冒貸文件交付范建軍之目的何在？是否有
藉范建軍之行為分擔繼續完成冒名貸款之詐欺犯行，即非全無疑義而待究明，乃原判
決對此未詳予調查釐清，剖析明白，遽認上訴人被緝獲後，范建軍所為之犯行，上訴
人與之不成立共犯關係，尚嫌速斷。(二)、當事人聲請調查之證據，如與案情有重要關
係，又非不能調查或不易調查，而事實審未予調查，又未認其無調查之必要，以裁定
駁回之，或於判決理由予以說明者，其踐行之訴訟程序，即難謂為適法。上訴人於原
審即具狀陳明共同被告范建軍所為不利於上訴人供述有諸多瑕疵，且與事實不符，並
聲請傳訊范建軍調查對質（原審卷第三十四頁至三十九頁、第五十四頁）。原審未傳
喚調查，復未認其無調查之必要，以裁定駁回之，或於理由內說明，其踐行之訴訟程
序，自有可議。上訴意旨指摘原判決不當，非無理由，應認有撤銷發回更審之原因。
原判決不另為無罪諭知部分，基於審判不可分原則，併予發回。
據上論結，應依刑事訴訟法第三百九十七條、第四百零一條，判決如主文。
中      華      民      國    九十一    年     十二     月     十九     日
                              最高法院刑事第三庭
                                  審判長法官  董  明  霈
                                        法官  林  茂  雄
                                        法官  王  居  財
                                        法官  張  祺  祥
                                        法官  池  啟  明
      右正本證明與原本無異
                                              書  記  官
中      華      民      國    九十一    年     十二     月    二十五    日
